臺灣新竹地方法院民事判決　九十一年度竹簡字第四○九號
　　原　　　告　　丙○○
　　兼訴訟代理人　甲○○
　　法定代理人　　乙○○
　　法定代理人　　丁○○
右當事人間確認本票債權不存在事件，本院判決如左：
    主      文
確認被告日盛國際商業銀行股份有限公司所執有由原告共同簽發發票日九十年八月二
日、面額新台幣（下同）六十九萬一千二百元之本票債權對原告不存在。
原告其餘之訴駁回。
訴訟費用由被告日盛國際商業銀行股份有限公司負擔。
    事實及理由
一、原告之聲明：請求判決確認被告所執有由原告共同簽發發票日九十年八月二日、
    面額新台幣（下同）六十九萬一千二百元之本票債權對原告不存在。
二、事實摘要：
（一）原告主張被告執有原告所共同簽發發票日九十年八月二日、面額六十九萬一千
      二百元之本票（下稱系爭本票），惟查原告二人之所以簽發系爭本票，乃係因
      購買預拌混凝土車而欲向被告日盛國際商業銀行股份有限公司（下稱日盛國際
      商銀）辦理貸款，所預先簽立，但當時因尚未實際購得，就貸款之金額不確定
      ，故並未書立票據金額，其後原告在購買後業已提供購得之預拌混凝土車為擔
      保設定動產抵押，向訴外人良京租賃公司貸得款項，故並未繼續向被告日盛國
      際商銀辦理貸款事宜，而原告亦未取得任何貸款，是被告日盛國際商銀自應將
      系爭本票歸還。又原告所要購買之預拌混凝土車係屬新車，總價款為二百萬元
      ，故原預備貸款之金額為一百六十萬元至一百七十萬元，亦非本票上其後記載
      之金額僅為六十九萬一千二百元。未料原告其後竟接到被告日盛國際商銀之催
      繳通知書，經詢問始知系爭本票之借款人為被告明祥交通有限公司，惟原告與
      被告明祥交通有限公司毫無關係，亦未有要就被告明祥交通有限公司向被告日
      盛國際商銀所為之借款為保證並為共同發票人之意。而被告明祥交通有限公司
      為前開借款時，原告二人完全未接到被告日盛國際商銀之通知要辦理對保手續
      ，原告與被告明祥交通有限公司亦完全未有任何接觸，另被告日盛國際商銀本
      應待牌照申請下來後始能撥款，卻提前撥款至被告明祥交通有限公司之帳戶，
      貸款之款項亦非支付原告所購買預拌混凝土車之車款，自不能要原告負系爭本
      票之發票人責任。至被告所辯稱訴外人王治勝，係其購車時之車商業務員，因
      原告購車需要貸款，始有請訴外人王治勝洽金融機構辦理貸款事宜，惟有關其
      購得預拌混凝土車之靠行公司及所借款之額度，仍均應由原告決定，並非有關
      靠行之公司、借貸之金額，甚至連帶保證事宜均有授權王治勝代為處理，故被
      告不能以原告有委託王治勝辦理貸款事宜，即謂原告就系爭本票應負發票人責
      任。
（二）被告日盛國際商銀則以原告二人簽發系爭本票之原因法律關係，乃係因擔任被
      告明祥交通有限公司之連帶保證人，而被告明祥交通有限公司因向被告日盛國
      際商銀借款，被告日盛國際商銀亦有將貸得款項撥給被告明祥交通有限公司，
      故系爭本票之債權對原告自屬存在。又查依據我國公路法之規定，自然人要購
      買營業用之車輛，必須找到靠行之公司才能辦理，而原告因購買營業用之預拌
      混凝土車，必須有靠行之公司，另向金融機構辦理借款，則應由靠行之公司為
      借款人，而實際之購車之出資人則為連帶保證人，本件即係由原告委託訴外人
      王治勝直接向被告日盛國際商銀辦理貸款事宜；而原告於借據連帶保證人欄及
      系爭本票之發票人欄簽署後，因訴外人王治勝向被告日盛國際商銀表示原告購
      得之預拌混凝土車要靠行被告明祥交通有限公司及需要貸款之額度，該公司始
      辦理借款等情置辯。
（三）被告明祥交通有限公司則以本件係原告甲○○要購買預拌混凝土車，乃透由訴
      外人王治勝辦理貸款，又因原告購買的係營業用車，基於法律規定，需有靠行
      公司始能辦理貸款，訴外人王治勝即找到被告明祥交通有限公司為靠行公司，
      嗣並向被告日盛國際商銀辦理貸款，而貸款之款項亦有核撥，被告明祥交通有
      限公司於前開貸款核撥後即將款項交給訴外人王治勝用以支付尚欠車行之車款
      。另被告明祥交通有限公司亦有將相關資料交給王治勝辦理車籍過戶手續，亦
      即應將原告甲○○所購買之預拌混凝土車車籍過戶至靠行公司即被告明祥交通
      有限公司名下，惟王治勝將資料取走後即未再將資料歸還，亦未完成過戶手續
      。至原告所主張其所購買係總價二百萬元之預拌混凝土車且係要貸款一百餘萬
      元之事，被告明祥交通有限公司並不知悉等情置辯。
三、兩造不爭執之事項：
（一）被告日盛國際商銀為系爭本票之執票人，被告明祥交通有限公司則為共同發票
      人，而就系爭本票被告日盛國際商銀與原告係屬於直接前後手。
（二）原告於系爭本票發票人欄簽署時，本票之金額並未記載。
四、本院之判斷：
（一）本件原告主張其雖有於系爭本票之發票人欄簽署，惟當時並未記載票面金額，
      而其與被告日盛國際商銀間係屬於直接前後手等情，為被告等所不爭執，自堪
      信原告此部分之主張為真實。而按票據債務人固不得以自己與發票人或執票人
      之前手間所存抗辯之事由，對抗執票人，惟若以其自己與執票人間所存抗辯之
      事由資為對抗，則非法所不許（最高法院四十六年度台上字第一八三五號判例
      意旨參照）；本件被告日盛國際商銀所執有之系爭本票，既係與原告屬於直接
      前後手，而因原告否認系爭本票之債權對其存在，自應由被告日盛國際商銀就
      其執有系爭本票之債權關係對原告亦存在負舉證責任。
（二）被告日盛國際商銀抗辯系爭本票係因原告購買營業用之預拌混凝土車，依規定
      必須有靠行之公司，而辦理購車貸款則應由靠行之公司為借款人，購車人則為
      連帶保證人，本件原告即係因購車後靠行被告明祥交通有限公司，乃由被告明
      祥交通有限公司為借款人，原告則為連帶保證人，該公司在受理貸款之申請後
      亦有將貸得款項撥給被告明祥交通有限公司云云；查原告固不否認有於系爭本
      票之發票人欄及借據上之連帶保證人欄簽署，惟主張簽署時系爭本票並未記載
      票面金額，借據上之借款人、借款金額亦均未記載，其為前開簽署後，即再未
      接到日盛國際商銀之通知等情。被告就此雖提出系爭本票為證，辯稱原告已自
      認系爭本票上所為簽名係屬真正，自應負票據責任云云；惟按稱保證者，謂當
      事人約定，一方於他方之債務人不履行債務時，由其代負履行責任之契約，民
      法第七百三十九條定有明文；是保證債務之性質乃屬從債務，以主債務之存在
      為前提；如主債務尚未發生，則保證債務即無由獨立存在；亦即保證係保證人
      與債權人訂立之契約，保證人保證債務人對於債權人履行債務，故除契約另有
      訂定外，以有債權債務之存在為前提，倘無既存之債權債務，通常不生保證問
      題；又保證契約係基於保證人與主債務人間之信任，若主債務人有所變更，除
      已得保證人同意外，尚難謂其仍負保證之責；另連帶保證為保證契約之一種，
      自亦應由雙方當事人就保證人願與主債務人負同一清償責任有意思之合致，始
      足成立（最高法院二十二年度上字第四九五號、四十九年度台上字第一七０九
      號判例、五十九年度台上字第一二一九號、八十三年度台上字第二一四三號、
      八十六年度台上字第三一九０號判決意旨參照）。查證人即被告日盛國際商銀
      之承辦系爭貸款事宜之業務吳清松證稱：「因原告甲○○要購買車輛，當時所
      要購買者為預拌混凝土車，但尚未確定要購買哪一台，當時原告係透由王治勝
      介紹到被告日盛銀行股份有限公司，並向被告日盛銀行股份有限公司辦理貸款
      ，惟當時購買之確實金額尚未確定，故先辦理對保手續，後來王治勝表示原告
      已購妥車輛，並靠行被告明祥交通有限公司」等情（見本院九十一年七月十一
      日言詞辯論筆錄）；則參諸證人吳清松之證述，原告二人於系爭本票發票人欄
      及借據連帶保證人欄簽署時，其借款金額（本票金額）因尚未確定，故均未填
      載，且當時之靠行公司（即借款之主債務人）亦未確定自明。則本於保證契約
      之從屬性，在原告二人於本票發票人欄及借據之連帶保證人欄簽署時，因主債
      務（借款債務）尚未發生，則原告與被告日盛國際商銀間之保證契約自尚未成
      立，另因系爭本票當時並未記載金額，亦欠缺本票之絕對記載事項而不生本票
      之效力自明；是尚無從以原告二人前開有在系爭本票發票人欄及借款借據之連
      帶保證人欄簽名，即謂保證契約業已成立，進而認為系爭本票之債權對原告業
      已存在，從而被告日盛國際商銀此部分所辯尚不足採。
（三）被告日盛國際商銀雖另抗辯原告因將購車貸款事宜委託訴外人王治勝處理，而
      訴外人王治勝在原告二人為前開簽署後，有向該公司表示要靠行被告明祥交通
      有限公司，所以即依據王治勝所述辦理貸款云云；惟按民法上所謂代理，係指
      本人以代理權授與他人，由他人代理本人為法律行為，該代理人之意思表示對
      本人發生效力而言；是意定代理，除符合民法第一百六十九條所定之要件而成
      立表見代理外，應以本人之代理權授與為其前提要件，茍無本人為代理權之授
      與，自無所謂代理之可言（最高法院六十二年度台上字第一０九九號判例、八
      十六年度台上字第三一九０號判決意旨參照）。查原告否認就其購買車輛之靠
      行公司、借款額度、連帶保證事宜，有授權訴外人王治勝代理處理等情，而前
      開決定靠行公司、貸款金額等既係由王治勝出面代為處理，被告日盛國際商銀
      仍應就原告確有授權訴外人王治勝得以代為處理上開靠行、借款額度及連帶保
      證等事宜負舉證責任。查證人吳清松固證稱原告係透由訴外人王治勝表示欲向
      被告日盛國際商銀辦理貸款，而在原告為前開簽署後，訴外人王治勝其後有向
      其表示原告已購妥車輛，並靠行被告明祥交通有限公司，其有至被告明祥交通
      有限公司處辦理手續，以被告明祥交通有限公司為借款人，而辦理貸款之車型
      亦係預拌混凝土車，其乃向公司送件，而款項也有核撥下來云云。惟查證人吳
      清松亦表示當訴外人王治勝代原告表示要辦理購車貸款事宜後，其有就保證事
      宜親自找原告預先辦理手續，只是當時購買之確實金額尚未確定等情（見前開
      言詞辯論筆錄）；足見原告縱有委託訴外人王治勝辦理貸款事宜，惟就保證契
      約之訂立，被告日盛國際商銀顯知悉仍應直接洽由原告辦理，亦即就連帶保證
      事宜，原告並未有授權訴外人王治勝得以代理處理自明。又查訴外人王治勝乃
      為原告洽購預拌混凝土車行之業務，此為兩造所不爭執，而衡諸常情，一般透
      由車行購車而需要貸款者，固有透由車行或車行之業務員接洽金融機構，惟此
      乃購車者認為車行或該業務員得以覓得貸款利率較低之金融機構，始委託辦理
      此部分事宜，惟就實際貸款之金額、貸款之條件（如貸款期間、利率、還款方
      式等），進而就營業車之靠行公司，通常均不在委託授權之範圍內，從而更無
      從僅以原告曾有委託訴外人王治勝接洽金融機構辦理貸款事宜，即謂原告有就
      全部貸款、靠行事宜（尤指貸款之金額、條件之約定、連帶保證契約之簽訂、
      靠行公司之選定等）業已授與代理權。又雖被告日盛國際商銀有將系爭本票之
      貸款匯入被告明祥交通有限公司之帳戶；另被告明祥交通有限公司亦辯稱訴外
      人王治勝有向該公司告以原告購得之預拌混凝土車，要以該公司為靠行公司，
      並向被告日盛國際商銀辦理貸款，而貸得之款項該公司亦有交給訴外人王治勝
      云云；惟查原告否認有收到此部分貸款之款項，亦否認此部分款項係用以清償
      其所購得預拌混凝土車之價款；而依前述，亦難認訴外人王治勝有代原告收受
      此部分貸款之權限。且查被告日盛國際商銀亦自認原告在借據連帶保證人欄及
      系爭本票發票人欄簽署時，因並不知原告靠行之公司為何，故原告並未告知當
      時要靠行被告明祥交通有限公司，另當被告明祥交通有限公司為系爭貸款時，
      應係僅通知借款人即被告明祥交通有限公司等情；而被告明祥交通有限公司法
      定代理人丁○○亦稱為系爭借款時，被告日盛國際商銀係直接找該公司辦理，
      並未通知原告等情；而基於前述，保證契約乃係基於保證人與主債務人間之信
      任，而連帶保證契約仍應由雙方當事人就保證人願與主債務人負同一清償責任
      有意思之合致，始足成立；則當被告日盛國際商銀與被告明祥交通有限公司成
      立主債務契約即借貸契約時，衡情自應通知原告為確認，以明原告是否確有為
      此成立之主債務契約為連帶保證之意，然被告日盛國際商銀既未為通知，自無
      從認為原告與被告日盛國際商銀間之保證契約業已同時成立。是當原告為前開
      簽署時，原告與被告日盛國際商銀間之保證契約既因無主債務之存在而尚未成
      立；其後雖被告日盛國際商銀與被告明祥交通有限公司成立借貸契約（主債務
      契約），惟因被告日盛國際商銀並未再通知原告辦理保證事宜，而被告又未能
      舉證證明原告有授權訴外人王治勝得就事後成立之主債務契約，另與被告日盛
      國際商銀訂立保證契約，則被告日盛國際商銀縱有將貸款核撥，至多亦僅能證
      明系爭借款債務存在，而得對被告明祥交通有限公司加以主張，惟仍無從證明
      原告二人之保證債務亦已發生效力，亦即並無從以此即謂系爭本票之債權對原
      告業已存在。
（四）復按目前在台灣經營交通事業之營利私法人，接受他人靠行（即出資人以該交
      通公司之名義購買車輛，並以該公司名義參加營運），通常均有向該靠行人（
      即出資人）收取費用，而出資人亦往往借用靠行之公司名義營業，漆有靠行汽
      車公司之名稱，並以公司名義投保責任保險，繳納稅金，檢驗車輛，而有關駕
      駛該靠行車輛發生之責任，受靠行之交通公司往往亦連帶負其責，是靠行與否
      ，無論就出資人或交通公司而言，均有甚大之關係，自不可能委由他人任意決
      定辦理；則就被告二人所辯，前開靠行事宜，均僅係經由訴外人王治勝之告知
      而辦理，被告明祥交通有限公司在為本件借款前，甚且與原告完全無任何接觸
      ，亦顯與常情有違。次查原告主張被告日盛國際商銀所稱為貸款之預拌混凝土
      車根本非其所購買，其購得之預拌混凝土車係屬新車，且已向訴外人良京租賃
      公司貸得款項，故並未繼續向被告日盛國際商銀辦理貸款事宜等情；被告明祥
      交通有限公司法定代理人丁○○亦表示貸款核發下來後，其有將款項連同相關
      資料交給王治勝辦理過戶手續，惟王治勝將資料取走後即未再將資料歸還，亦
      未完成此過戶手續等情（見本院九十一年七月十一日言詞辯論筆錄）；而被告
      日盛國際商銀亦未能就系爭貸款而供擔保之車輛即係由原告購得舉證以明，是
      原告此部分之主張，亦堪信以為真實。是向被告日盛國際商銀提供擔保為貸款
      之預拌混凝土車既無從證明係由原告購買，其後甚至未完成車籍過戶至被告明
      祥交通有限公司名下及完成動產抵押權設定事宜，亦足見本件係由訴外人王治
      勝擅自以原告已購得車輛為由辦理本件借款，而被告日盛國際商銀為貸款時，
      竟未進一步向原告為確認或告知訂立保證契約，以致直接將貸款核撥，自無從
      令原告負擔此部分貸款之保證責任，從而原告主張被告日盛國際商銀所執有系
      爭本票債權對其二人不存在乙節，即屬有據，應予准許。
（五）至原告另以明祥交通有限公司為被告，主張確認被告明祥交通有限公司所執有
      之系爭本票債權對原告亦不存在云云；惟查原告自認被告明祥交通有限公司並
      非系爭本票之執票人，而被告明祥交通有限公司亦表示其僅為系爭本票之共同
      發票人等情；另查執系爭本票向本院聲請准予強制執行之人，乃為被告日盛國
      際商銀，而原告、被告明祥交通有限公司均為被告日盛國際商銀於該事件所列
      之相對人等情，亦據本院調取本院九十一年度票字第四六七號本票准予強制執
      行事件卷查核屬實，從而被告明祥交通有限公司既非系爭本票之執票人，自無
      從執系爭本票對原告主張權利，是原告此部分對被告明祥交通有限公司之請求
      ，即屬欠缺權利保護要件，應予駁回。
（六）綜上所述，本件原告與被告日盛國際商銀間之保證契約並未成立，則原告自得
      與被告日盛國際商銀間之抗辯事由對抗被告日盛國際商銀，亦即被告日盛國際
      商銀並無從以所執有之系爭本票對原告加以主張權利，請求給付票款，從而原
      告請求確認被告日盛國際商銀所執有之系爭本票債權對原告二人不存在部分，
      即屬有理由，應予准許；至原告其餘請求，則屬無據，應予駁回。
五、結論：本件原告之訴為一部有理由，一部無理由，依民事訴訟法第四百三十六條
    第二項、第七十九條但書、第八十五條第一項但書，判決如主文。
中　　　華　　　民　　　國　　九十一　　年　　　十　　　月　　　九　　　日
                                  臺灣新竹地方法院新竹簡易庭
~B法　　　官　李承訓
右為正本係照原本作成。
如對本判決上訴，須於判決送達後廿日內向本院提出上訴狀。
~B法院書記官　吳玉蘭
中　　　華　　　民　　　國　　九十一　　年　　　十　　　月　　　十四　　日
